臺灣高等法院民事判決
108年度重上國字第12號
上  訴  人  賈裕文  
            謝小慧  
共      同
訴訟代理人  歐斐文律師
被  上訴人  台北市政府捷運工程局第一區工程處

法定代理人  王怡仁  
訴訟代理人  廖學興律師
            林倖如律師
            陳柏瑋律師
上列當事人間請求國家賠償事件，上訴人對於中華民國108年7月
31日臺灣臺北地方法院108年度重國字第2號第一審判決提起上訴
，本院於109年2月11日言詞辯論終結，判決如下：
    主      文
上訴駁回。
第二審訴訟費用由上訴人負擔。
    事實及理由
一、上訴人主張：伊子賈浩偉於民國105年11月4日凌晨1時11分
    許，駕駛車牌號碼000-000普通重型機車（下稱系爭機車）
    ，沿臺北市北平西路東向西穿過重慶北路1段（下稱系爭路
    段）時，因該路段路口非正交，西北角人行道（下稱系爭人
    行道）寬度過寬突出未於路緣設置反光導引板，路燈照明度
    不足，且北平西路進入重慶北路1段車道（下稱系爭車道）
    未繪製指向線及轉彎線等公共設施設置及管理之欠缺，致賈
    浩偉不及閃避，撞及系爭人行道路緣，人車倒地造成胸腹鈍
    創內出血，經送醫後，於同日凌晨1時40分許不治死亡（下
    稱系爭事故）。上訴人謝小慧因系爭事故支付殯葬費新臺幣
    （下同）35萬1000元，並與上訴人賈裕文分別喪失257萬542
    9元及218萬5071元之扶養費請求權，且精神痛苦不堪，各得
    請求被上訴人賠償精神慰撫金100萬元等情，爰依國家賠償
    法第3條第1項、民法第192條、第194條規定，求為命被上訴
    人給付謝小慧392萬6429元、賈裕文318萬5071元本息之判決
    （原審為上訴人敗訴之判決，上訴人不服，提起上訴，並減
    縮上訴聲明，其原審請求金額逾前述部分，非本院審理範圍
    ，不予贅述）。並上訴聲明：㈠原判決關於駁回上訴人後開
    第㈡項部分之訴，及該部分假執行聲請暨訴訟費用之裁判均
    廢棄。㈡被上訴人應給付謝小慧392萬6429元、賈裕文318萬5
    071元，及均自108年2月1日起至清償日止按年息5%計算之利
    息。㈢願供擔保，請准宣告假執行。   
二、被上訴人則以：伊僅於系爭事故發生時，為該路段管理機關
    ，非系爭路段人行道、交通標誌、號誌、照明等公共設施之
    設置機關，伊接手管理前，該路口即非正交，且人行道過寬
    與路口非正交之情形，均非通常安全狀態之瑕疵；系爭路段
    有路燈照明，行人號誌桿設有反光標誌，人行道路緣紅色標
    線清晰可見，設置、管理並無欠缺；系爭車道未劃設指向線
    及轉彎線，亦非屬欠缺通常安全狀態瑕疵。系爭事故發生之
    主因，係賈浩偉未注意車前狀況，與公共設施之設置、管理
    無相當因果關係，伊毋庸負國家賠償責任。縱須賠償，上訴
    人非不能維持生活，對賈浩偉無扶養費請求權，縱得請求扶
    養，賈浩偉僅負擔3分之1扶養義務，以最低生活費計算，扣
    除上訴人預先請求之中間利息，賈裕文、謝小慧就扶養費部
    分分別僅得請求給付76萬4374元及88萬4248元，另上訴人請
    求之精神慰撫金100萬元過高，應予酌減，賈浩偉就系爭事
    故發生，與有過失，應減少賠償金額等語置辯。並答辯聲明
    ：㈠上訴駁回。㈡如受不利判決，願供擔保請准宣告免為假執
    行。
三、查被上訴人（改制前為臺北市政府捷運工程局北區工程處）
    因辦理「中正國際機場聯外捷運系統建設計畫」興建A1臺北
    車站及臺北雙子星大樓聯開案共構工程（下稱系爭工程），
    於95年11月24日後，接手A1臺北車站基地周邊道路之管理維
    護，而為系爭路段之管理機關，其管理期間，上訴人之子賈
    浩偉於105年11月4日凌晨1時11分許，駕駛系爭機車在系爭
    路段撞及系爭人行道路緣發生系爭事故，謝小慧為辦理賈浩
    偉喪禮，支出殯葬費用35萬1000元，上訴人並於107年10月3
    日向被上訴人請求被上訴人國家賠償，經被上訴人於同年11
    月13日拒絕賠償等事實，為兩造所不爭執（見本院卷第78至
    79頁），且有被上訴人網頁列印資料及函文、道路交通事故
    現場圖、照片、相驗屍體證明書、治喪契約書、被上訴人拒
    絕賠償理由書附卷可證（見原審卷第23至43頁、第69至72頁
    、第135至147頁、第199至209頁），堪信為真實。
四、上訴人主張被上訴人就系爭路段公共設施之設置及管理，有
    路口非正交、系爭人行道過寬突出且路緣未設反光導引板、
    路燈照明度不足、系爭車道未劃設指向線及轉彎線等欠缺，
    致賈浩偉發生系爭事故，應負國家賠償責任乙節，被告予以
    否認，並以前揭情詞置辯，是本件首應釐清者，乃被上訴人
    是否為系爭路段之設置機關？及其就該路段之管理有無欠缺
    ？茲析述判斷如下：
  ㈠被上訴人非系爭路段之設置機關：
  ⒈按公有公共設施因設置有欠缺，致人民生命、身體或財產受
    損害者，國家應負損害賠償責任，國家賠償法第3條第1項固
    定有明文。惟所謂公共設施之設置有欠缺，係指公共設施建
    造之初，即存有瑕疵而言（最高法院95年度台上字第923號
    判決意旨參照）。
  ⒉查被上訴人因辦理系爭工程，於95年11月24日後接手系爭路
    段之管理，為兩造所不爭，而系爭工程進入竣工階段，被上
    訴人係負責公共設施之復舊，有臺北市交通管制工程處（下
    稱臺北市交工處）函所附復舊圖說（下稱系爭復舊圖說），
    及被上訴人函所附復舊研討會會議紀錄等在卷可稽（見原審
    卷第149至179、151頁），且觀諸上訴人因系爭事故另案請
    求臺北市交工處等機關國家賠償事件（臺灣臺北地方法院10
    6年度重國字第55號、本院107年度重上國字第12號，下稱系
    爭前案）所提出之系爭路段空照圖，可知該路段東西向原為
    鐵道，鐵路地下化後，重慶北路東側增設新北平西路（下稱
    北平西路新東段），因南邊尚保留呈圓弧形而與重慶北路以
    西之北平西路（下稱北平西路西段）正交之舊北平西路（下
    稱北平西路舊東段），致無法與北平西路西段正交（見系爭
    前案第一審卷一第96至97、135至142頁、卷二第53頁），相
    關路型，核與被上訴人所提系爭復舊圖說相符，堪認被上訴
    人係依接管前情狀進行公共設施復舊，顯非系爭路段建造之
    初之設置機關，上訴人誤認被上訴人為設置機關，並主張其
    設置有欠缺，致生系爭事故，應負國家賠償責任云云，即無
    可採。
  ㈡被上訴人就系爭路段之管理無欠缺：
  ⒈按國家賠償法第3條所定公共設施管理欠缺，係指公共設施建
    造後未妥善保管，怠為修護致該物發生瑕疵而言。此項國家
    賠償責任之立法，政府對於提供人民使用之公共設施所負者
    ，應為維護通常安全狀態之義務（最高法院95年度台上字第
    923號判決、92年度台上字第2672號判決意旨參照）。又我
    國關於市區道路之修築、改善、養護、使用、管理及經費籌
    措，其規範之依據為市區道路條例（該條例第1條參照），
    依該條例第32條第2項授權訂定之市區道路及附屬工程設計
    標準（下稱設計標準），市區道路區分為快速道路、主要道
    路、次要道路及服務道路（設計標準第3條），又其第13條
    規定：「市區道路平面交叉設計規定如下：一、主要道路與
    主要道路或次要道路平面交叉交角不得小於60度。二、左轉
    、右轉專用車道寬度不得小於2.7公尺。三、平面交叉之管
    制以交通工程設施或交通管制措施辦理。」僅規範主要道路
    與次要道路平面交叉之角度與左右轉專用車道寬度暨平面交
    叉之管制方式，未限定交叉必為正交；人行道部分，設計標
    準第16條規定：「市區道路人行道設計規定如下：一、人行
    道寬度依行人交通量決定，其供人行之淨寬不得小於1.5公
    尺。但受限於道路現況，經該管主管機關核可者，其淨寬不
    得小於0.9公尺。二、人行道允許腳踏自行車通行者，其設
    計不得有礙行人通行。三、縱向坡度不得大於12%，並應配
    合道路縱向坡度。但無法配合者，得另行設計。橫向坡度不
    得大於5%。四、人行道之通行空間淨高，不得小於2.1公尺
    。五、人行道緣石高度不得大於0.15公尺，如為車流導引者
    ，不得大於0.2公尺。與行人穿越道銜接處或地形變化處，
    得採斜坡方式處理。」僅規範人行道原則上依行人交通量應
    有一定淨寬、腳踏自行車通行之設計不得有礙行人通行、縱
    向坡度不得過大、應有一定淨高、緣石高度、與行人穿越道
    銜接或地形變化處得以斜坡方式處理，並未限定人行道之寬
    度。又修正前臺北市道路管理規則（於108年4月16日修正更
    名為臺北市市區道路管理自治條例）第5條規定：「市區道
    路應依人車分道原則、道路使用性質及交通量等因素規劃適
    當之路型。」道路交通標誌標線號誌設置規則（下稱設置規
    則）第6條則規定：「道路於開放通行之前，應將必要之標
    誌、標線、號誌設置妥當。道路與交通狀況有變更時，應增
    設必要之標誌、標線、號誌，並將不必要之標誌、標線、號
    誌同時清除。」均僅就道路相關設施之設置為抽象原則性之
    規定，至設置規則第188條第1項規定：「指向線，用以指示
    車輛行駛方向。以白色箭頭劃設於車道上。」設置規則第18
    9條第1項規定：「路轉彎線，用以指示車輛轉彎之界限，依
    實際需要劃設之。」亦僅就指向線及轉彎設置目的及用法為
    規定，未明定其須設路段；而設計標準第29條再授權中央主
    管機關即內政部營建署訂定之市區道路及附屬工程設計規範
    （下稱設計規範），其第4.2.2條所定平面交叉交角以近直
    角為佳（見本院卷第67頁），乃道路交叉之最佳選擇，亦顯
    非強制規範。
  ⒉經查，系爭路段之北平西路舊東段，原即銜接北平西路西段
    而與重慶北路正交，鐵路地下化及增設北平西路新東段後，
    因北平西路舊東段之保留，且仍銜接北平西路西段，致增設
    之北平西路新東段與重慶北路非正交，此路型之選擇，乃受
    歷史及空間因素影響，在北平西路新、舊東段銜接北平西路
    西段時，擇一與重慶北路口正交，與前揭市區道路條例、設
    計標準、設計規範及修正前臺北市道路管理規則等規定無違
    。上訴人主張系爭路段路口非正交屬於公共設施，尚非可採
    。
  ⒊次查，系爭車道於系爭事故發生時，即劃設有指向線，此由g
    oogle地圖收錄105年7月拍攝之該處街景照片標示有箭頭標
    線、系爭復舊圖說在該處亦標示有指向線，及市警局交通大
    隊等機關當日系爭事故後隨即會勘系爭路段之紀錄結論記載
    ：「北平西路東往西方向路口近端指向線，中間車道之直線
    箭頭改繪為直、左分岔箭頭。」等語即明（見本院卷第143
    頁、原審卷第151頁、系爭前案第一審卷一第72頁），足見
    上訴人主張系爭車道未劃設指向線云云，與事實不符。另系
    爭車道於事發時，並未劃設轉彎線，此見系爭復舊圖說及前
    揭會勘系爭路段之紀錄結論記載：請被上訴人協助劃設轉彎
    線等語，雖甚為明確，惟設置規則既僅就指向線及轉彎線之
    劃設為抽象原則性、目的性及用法之規定，轉彎線復得依實
    際需要劃設之，則系爭車道有關指向線之劃設，及轉彎線之
    未劃設，均難謂有違設置規則而有設置或管理上之缺失。
  ⒋再查，重慶北路與北平西路，依序為主要道路及次要道路（
    見系爭前案第一審卷二第168頁背面、第169頁），系爭路段
    交通量極大，車輛轉向情形頻繁，有臺北市交工處所提交通
    流量轉向圖可參（見系爭前案本院卷第285頁），依臺北市
    政府警察局交通警察大隊（下稱市警局交通大隊）提供之系
    爭路段98年後10年期間所發生行車事故統計資料，該路段於
    此期間發生行車事故共300餘件，惟包括系爭事故僅2件係屬
    駕駛人與人行道路緣之碰撞事故，且因而死亡者，僅賈浩偉
    1人，另件撞及人行道路緣事故，肇因研判亦係未注意車前
    狀況（見同上卷第291、292、299、301頁），是累積10年期
    間龐大通行車輛實證資料顯示，系爭路段之路口非正交、人
    行道寬度及標線之劃設等設置管理規劃，均難認有欠缺通常
    安全狀態之瑕疵。
  ⒌復查，依臺北市政府警察局中正第一分局中正第一分隊製作
    之交通事故攝影蒐證檢視表，系爭路段於系爭事故發生時，
    現場無道路障礙物、無視距阻礙、有夜間反光與照明設施（
    見原審卷第181頁），與事發時監視器錄影翻攝及事發後當
    日夜間拍攝之照片顯示：系爭機車及散落物留在原地，系爭
    人行道路緣繪製有粗紅色實線，人行道上立有行人號誌燈桿
    ，桿體中段使用黑黃相間反光材質，附近路燈正常運作，在
    路燈照明下，人行道上出現明顯交通標誌影子等影像相符（
    見原審卷第187至189、205至209頁），而經臺北市政府工務
    局公園路燈工程管理處就系爭路段進行實地測試，該路段最
    亮處照度77.7勒克斯，較暗處照度48.4勒克斯，有測試照片
    可憑（見系爭前案第一審卷一第115至116頁），遠高於設計
    規範第19.2.2條所定：住商混合區主要道路標準為10勒克斯
    ，次要道路標準為7勒克斯之標準（見系爭前案本院卷第171
    、172頁），且北平西路新東段東向西限速30公里，有現場
    速限標誌照片可證（見原審卷第215頁），上訴人於系爭前
    案就系爭事故發生前後約6至7分鐘監視錄影內容，並不爭執
    （見系爭前案第一審卷一第222頁、卷二第122頁），觀諸該
    錄影內容檢視記錄，當日凌晨1時5分45秒起至1時19分44秒
    止，有多部汽機車自北平西路新東段順利通過重慶北路進入
    北平西路西段，參以重慶北路1段為雙向6線主要道路，路幅
    寬大，有相當距離供車輛駕駛調整行車方向，堪認事發當時
    ，該處人行道在路燈投射及行人號誌燈桿反光輔助下，正常
    遵守速限並注意車前狀況之駕駛人，均可自然察覺路口並非
    正交，並能清楚辨識人行道與道路之界線，且得控制行車方
    向，安全循路型前進，是系爭路段相關路型選擇、路燈設立
    、標線劃設及反光警示設備等設置及管理，應符合通常之安
    全狀態而無欠陷。被上訴人斯時為系爭路段之管理機關，其
    依設置機關所為前揭規劃續為管理，難謂有欠缺。
  ⒍綜此，上訴人主張系爭路段路燈照明度不足及未劃設指向線
    云云，顯不足採，其另以該路段路口非正交、人行道過寬未
    於系爭人行道路緣設置反光板，及系爭車道未劃設轉彎線為
    由，認被上訴人就公共設施之管理有欠缺，亦非有據。
  ⒎況且，觀諸前揭監視錄影畫面截圖，賈浩偉在1時12分23秒出
    現在北平西路新東段，1時12時24秒即抵達系爭人行道處（
    見原審卷205至207、215頁），賈浩偉1秒鐘穿越20公尺之重
    慶北路1段，其每秒速度約20公尺，換算為時速約72公里（
    計算式：20×60×60÷1000=72），為每小時速限30公里2.4倍
    ，是系爭事故之發生，應係肇因於賈浩偉未依規定使用道路
    設施，致未能及時反應車前狀況，而撞及系爭人行道路緣，
    與上訴人所指系爭路段公共設施設置或管理有欠缺無涉。
  ⒏再者，公共設施設置或管理有無缺失，係以有無維護通常安
    全狀態為判斷基準，特定事故發生後，管理機關為積極防免
    公共設施使用者違規輕忽所釀事故，因而提高設置管理標準
    者，乃事所常見，非得據此善意提高設置標準之行為，反指
    摘改善前公共設施之設置或管理有欠缺。本件被上訴人就系
    爭路段並無管理上之欠缺，系爭人行道路緣事後增設反光導
    引版、活動三角錐，並就系爭車道指向線進行改善及新增轉
    彎線（見系爭前案第一審卷一第72頁、第211頁），僅係就
    已符通常安全狀態之公共設施，再為提升，亦不得以被上訴
    人此等事後強化安全作為，即謂其就系爭路段公共設施之管
    理有欠缺，附此敘明。
五、綜上所述，上訴人依國家賠償法第3條第1項、民法第192條
    、第194條規定，請求被上訴人應給付謝小慧392萬6429元、
    賈裕文318萬5071元，及均自108年2月1日起至清償日止按年
    息5%計算之利息，非屬正當。從而，原審所為上訴人敗訴之
    判決，核無不合。上訴論旨指摘原判決不當，求予廢棄改判
    ，為無理由，應駁回其上訴。
六、本件事證已臻明確，兩造其餘之攻擊或防禦方法及所用之證
    據，經本院斟酌後，認為均不足以影響本判決之結果，爰不
    逐一論列，附此敘明。
七、據上論結，本件上訴為無理由。依民事訴訟法第449條第1項
    、第78條、第85條第1項前段，判決如主文。
中　　華　　民　　國　 109　　年　　3 　　月　　3 　　日
                    民事第二十四庭
                        審判長法  官  周舒雁
                              法  官  沈佳宜
                              法  官  周群翔
正本係照原本作成。
如不服本判決，應於收受送達後20日內向本院提出上訴書狀，其
未表明上訴理由者，應於提出上訴後20日內向本院補提理由書狀
（均須按他造當事人之人數附繕本）上訴時應提出委任律師或具
有律師資格之人之委任狀；委任有律師資格者，另應附具律師資
格證書及釋明委任人與受任人有民事訴訟法第466 條之1第1項但
書或第2項（詳附註）所定關係之釋明文書影本。如委任律師提
起上訴者，應一併繳納上訴審裁判費。
中　　華　　民　　國　　109 　年　　3 　　月　　3 　　日

　　　　　　　　　　　　    　書記官  秦千瑜
附註：
民事訴訟法第466條之1（第1項、第2項）：
對於第二審判決上訴，上訴人應委任律師為訴訟代理人。但上訴
人或其法定代理人具有律師資格者，不在此限。
上訴人之配偶、三親等內之血親、二親等內之姻親，或上訴人為
法人、中央或地方機關時，其所屬專任人員具有律師資格並經法
院認為適當者，亦得為第三審訴訟代理人。